臺灣高等法院刑事裁定
111年度毒抗字第905號
抗  告  人
即  被  告  張家祥






上列抗告人因違反毒品危害防制條例案件，不服臺灣新北地方法
院111年度毒聲字第966號，中華民國111年8月25日裁定（聲請案
號：臺灣新北地方檢察署111年聲戒字第175號、111年度毒偵緝
字第1441號），提起抗告，本院裁定如下：
    主  文
抗告駁回。
    理  由
一、原裁定意旨略以：抗告人即被告張家祥(下稱被告)因施用第
    二級毒品，經原審法院以110年度毒聲字第779號裁定送勒戒
    處所觀察、勒戒後，認有繼續施用毒品之傾向，有法務部○○
    ○○○○○○111年8月5日北所衛字第11113005940號函暨所附有無
    繼續施用毒品傾向證明書及有無繼續施用毒品傾向評估標準
    紀錄表可稽。又依最新勒戒處所評分說明手冊之規定，臨床
    評估之「使用方式」，應以本次勒戒之毒品為準，且以注射
    方式使用者為10分(總分上限為10分)，而被告本次執行觀察
    、勒戒之原因為施用第二級毒品甲基安非他命，施用方式係
    將毒品置入玻璃球燒烤吸食煙霧，並非注射使用，有無繼續
    施用毒品傾向評估標準表認被告係「注射使用」，應屬有誤
    ，此部分分數應予扣除。經扣除上開靜態因子分數後，靜態
    因子分數為61分，動態分子分數仍為6分，總分合計為67分
    ，被告確有繼續施用毒品傾向。被告既有繼續施用毒品之傾
    向，檢察官聲請裁定令被告入戒治處所強制戒治，核無不合
    ，爰依毒品危害防制條例第20條第2項之規定裁定被告令入
    戒治處所強制戒治，其期間為6個月以上，至無繼續強制戒
    治之必要為止，但最長不得逾1年等語。　　
二、抗告意旨略以：心理醫師只憑自己主觀意識草率評估，即認
    定被告有繼續施用毒品傾向，且以前科紀錄與所內表現等作
    為評估依據，實有不公。又被告並無雙親，與養母相依為命
    ，因無親人會客被加5分，請予查證；且被告只買了一次香
    菸，之後就未再使用，也沒有精神疾病；被告有正常之工作
    ，養母年歲已高且罹病，需人照顧，爰請撤銷原裁定，另為
    適法之裁定等語。
三、按犯施用第一、二級毒品之罪者，檢察官應聲請法院裁定，
    令被告入勒戒處所觀察、勒戒，其期間不得逾2月；觀察、
    勒戒後，檢察官依據勒戒處所之陳報，認受觀察、勒戒人有
    繼續施用毒品傾向者，檢察官應聲請法院裁定令入戒治處所
    強制戒治，其期間為6個月以上，至無繼續強制戒治之必要
    為止，但最長不得逾1年，毒品危害防制條例第20條第1項、
    第2項後段規定明確。至於有無繼續施用毒品傾向之評估標
    準，乃以受勒戒人勒戒後之結果，併參酌勒戒前之各種情況
    ，作為評估之依據。依法務部於110年3月26日修正頒布之「
    有無繼續施用毒品傾向評估標準紀錄表」、「有無繼續施用
    毒品傾向評估標準評分說明手冊」，其判斷準則係以「前科
    紀錄與行為表現」、「臨床評估」及「社會穩定度」三大項
    合併計算總分，每一大項皆有靜態因子與動態因子評分，靜
    態因子分數總分在60分（含）以上者，評估為「有繼續施用
    毒品傾向」；在60分以下者，若與動態因子相加總分在60分
    （含）以上，亦為「有繼續施用毒品傾向」；相加總分不足
    60分者，評估為「無繼續施用毒品傾向」。而「前科紀錄與
    行為表現」係評估毒品犯罪相關司法紀錄、首次毒品犯罪年
    齡、其他犯罪相關紀錄、入所時尿液毒品檢驗、所內行為表
    現等因素；「臨床評估」係評估物質使用行為、合法物質濫
    用、使用方式、使用年數、精神疾病共病（含反社會人格）
    、臨床綜合評估（含病識感、動機、態度、就醫意願）等因
    素；「社會穩定度」則係評估工作、家庭等因素。是被告有
    無「繼續施用毒品傾向」，係依具體個案之臨床實務及相關
    事證等情綜合判定，有其相當之專業依據及標準，且涉及專
    門醫學，又衡酌強制戒治之目的，係為協助施用毒品者戒斷
    毒品之心癮及身癮所為之一種保安處分類型，而該評估標準
    係將與判斷有無繼續施用傾向之相關因素加以列舉及量化，
    適用於每一位受觀察、勒戒處分之人，具一致性、普遍性、
    客觀性，以利執法者判定受勒戒人有無繼續施用毒品傾向，
    倘其評估由形式上觀察，無擅斷或濫權等明顯不當情事，法
    院應予尊重。　
四、經查：
  ㈠被告因施用第二級毒品案件，經原審法院以110年度毒聲字第
    779號裁定令入勒戒處所觀察、勒戒，於執行觀察、勒戒期
    間，經法務部○○○○○○○○附設勒戒處所評估結果為：⑴前科紀
    錄與行為表現部分合計為35分（毒品犯罪相關司法紀錄「7
    筆」，上限10分、首次毒品犯罪年齡為「21-30歲以下」計5
    分、其他犯罪相關紀錄「6筆」上限10分、入所時尿液毒品
    檢驗為「多種藥物反應」計10分，上開靜態因子合計為35分
    ；所內行為表現為0分，上開動態因子評定為0分）；⑵臨床
    評估部分合計為42分（「有」多重毒品濫用，為海洛因、安
    非他命，計10分、「有」合法物質濫用，種類：菸、酒、檳
    榔，計6分、使用方式為「有注射使用」計10分、使用年數
    為「超過1年」計10分，上開靜態因子合計為36分；精神疾
    病共病（含反社會人格）為「無」計0分、臨床綜合評估（
    含病識感、動機、態度、就醫意願）評定為「重度」計6分
    ，上開動態因子合計為6分）；⑶社會穩定度部分上限為0分
    （工作為「全職工作」室內裝潢，計0分、家人藥物濫用為
    「無」計0分，上開靜態因子合計為0分；入所後家人是否訪
    視為「有」計0分、出所後是否與家人同住則為「是」計0分
    ，上開動態因子合計為0分）。以上⑴至⑶部分之總分合計為7
    7分（靜態因子共計71分，動態因子共計6分），經評定為「
    有繼續施用毒品傾向」，有法務部○○○○○○○○111年8月5日北
    所衛字第11113005940號函暨所附「有無繼續施用毒品傾向
    證明書」、「有無繼續施用毒品傾向評估標準紀錄表」附卷
    可憑（見毒偵緝卷第58至60頁）。惟依新修正「有無繼續施
    用毒品傾向評估標準評分說明手冊」之規定，臨床評估中之
    「使用方式」，應以本次勒戒之毒品為準，被告本次執行觀
    察、勒戒之原因為施用第二級毒品甲基安非他命，施用方式
    係將毒品置入玻璃球燒烤吸食煙霧，並非注射使用，有無繼
    續施用毒品傾向評估標準表認被告係「注射使用」計10分，
    應屬有誤，此部分分數應予扣除。經扣除此項靜態因子分數
    後，靜態因子分數為61分，動態分子分數仍為6分，總分合
    計為67分，足認被告仍確「有繼續施用毒品傾向」。又毒品
    危害防制條例所規定之觀察、勒戒或強制戒治處分，其立法
    意旨在幫助施用毒品者戒除毒癮，該處分之性質非為懲戒行
    為人，而係為減除受處分人再次施用毒品之危險性，目的係
    在戒除行為人施用毒品身癮及心癮之措施，且強制戒治係導
    入療程之觀念，針對行為人將來之危險所為預防、矯治措施
    之保安處分，以達教化與治療之目的，可謂刑罰之補充制度
    ，從而毒品危害防制條例本身所規定之強制戒治等保安處分
    ，雖兼具自由刑之性質，卻有刑罰不可替代之教化治療作用
    。是該條例第20條第2項，係屬強制規定，只需觀察、勒戒
    後，經評定受觀察、勒戒人有繼續施用毒品傾向者，檢察官
    即可聲請或由法院依職權裁定令入戒治處所施以強制戒治。
    本件被告既有施用第二級毒品之事實，並由原審裁定送勒戒
    處所執行觀察、勒戒後，經法務部○○○○○○○○附設勒戒處所依
    個案之臨床實務及具體事證，依新修正之評估標準重新評分
    及本院修正結果，判定被告為「有繼續施用毒品傾向」，尚
    未戒除毒癮，則為降低其再次施用毒品之危險性，自有依法
    施以強制戒治之必要。
  ㈡再者，法務部○○○○○○○○附設勒戒所人員評估被告是
　  否有繼續施用毒品傾向，係以「毒品犯罪相關司法紀錄」、
　  「首次毒品犯罪年齡」、「其他犯罪相關紀錄」、「入所時
　  尿液毒品檢驗」、「所內行為表現」、「物質使用行為」、
　  「合法物質濫用」、「使用年數」、「臨床綜合評估（含病
　  識感、動機、態度、就醫意願）」、「工作」、「家庭」等
    靜態因子、動態因子綜合評估，為具有科學驗證所得之結論
    ；且勒戒處所之組織、人員之資格及執行觀察、勒戒相關程
    序，及判斷施用毒品者有無繼續施用毒品傾向，均有相關法
    令嚴格規範，非可恣意而為，由形式上觀察，亦無擅斷或濫
    權等明顯不當之情事，自得資為判斷被告有無繼續施用毒品
    傾向之證明。上開評估標準雖將被告之前案資料（包括毒品
    犯罪相關司法紀錄及其他犯罪相關紀錄）列入計分，然於司
    法實務或醫學臨床上，具有毒品前科紀錄者，或因長期接觸
    毒品之故，或因欲藉由施用毒品之作用而暫時抽離現狀，其
    反覆繼續再犯施用毒品犯行之機率，確實較無毒品前科者為
    高，因此項因子攸關被告之毒品成癮性及依賴性之高低，以
    之做為綜合評估有無繼續施用毒品傾向之依據，具有合理性
    。又依被告之前案紀錄表所載（見本院卷第23至51頁），其
    自91年間起因施用毒品而首次受觀察勒戒之執行後，曾多次
    因施用毒品經判處有期徒刑並執行完畢，及至本件施用毒品
    之際仍未戒除毒癮，可見其對毒品之依賴甚深，自須耗費較
    長之時間進行戒治，以助其戒絕毒癮，由此益足以印證法務
    部所頒訂上開有無繼續施用毒品傾向評估標準，將受勒戒人
    之司法前案資料列為評分項目之正當性。再依卷附之有無繼
    續施用毒品傾向評估標準紀錄表所載，被告之「所內行為表
    現(重度違規、輕中度違規、持續於所內抽菸)」、「精神疾
    病共病」、「家庭(家人藥物濫用、入所後家人是否訪視、
    出所後是否與家人)」項目之得分均為0分；另被告既坦承使
    用過香菸，故「合法物質濫用(菸、酒、檳榔)」項目計入「
    菸」2分，核無不當。是被告既經勒戒處所綜合評分者依個
    案之臨床實務及具體事證綜合前揭各項指標為評估，並經本
    院再次確認修正評估之結果，均認被告確有繼續施用毒品之
    傾向，顯見其仍具毒品依賴性。抗告意旨徒憑己意，質疑該
    計算標準之依據及誤計分數(並未因無親人會客加計5分)，
    認評估有所不公云云，顯係對本件專業評估之誤解，要無足
    採。另被告其餘所稱工作、家庭因素，並非審酌應否為強制
    戒治之考量事由，亦無從執為免除強制戒治處分之理由。　
五、綜上所述，原審以檢察官聲請意旨並無不合，依毒品危害防
    制條例第20條第2項後段、第3項之規定，裁定被告令入戒治
    處所施以強制戒治，其期間為6個月以上，至無繼續強制戒
    治之必要為止，但最長不得逾1年，經核其認識用法均無違
    誤。抗告意旨徒以前詞指摘原裁定不當，請求撤銷原裁定，
    為無理由，應予駁回。
據上論斷，應依刑事訴訟法第412條，裁定如主文。
中　　華　　民　　國　　111 　年　　10　　月　　13　　日
                  刑事第一庭    審判長法　官  周煙平
                                      法　官  游士珺
                                      法　官  連育群
以上正本證明與原本無異。
不得再抗告。
                                      書記官  周時雨
中　　華　　民　　國　　111 　年　　10　　月　　14　　日